【裁判字號】    97,交上易,299
【裁判日期】    971224
【裁判案由】    過失致死
【裁判全文】
臺灣高等法院刑事判決               97年度交上易字第299號
上  訴  人
即  被  告  甲○○
上列上訴人，因過失致死案件，不服臺灣桃園地方法院95年交易
字第174號，中華民國97年4月18日第一審判決（起訴案號：臺灣
桃園地方法院檢察署95年度偵字第7803號）提起上訴，本院判決
如下：
    主  文
上訴駁回。
甲○○緩刑參年。
    事  實
一、甲○○於民國（下同）95年1月1日上午11時許，駕駛車牌號
    碼8939-DZ 號黑色三菱廠牌自用小客車，搭載廖郁鈴、陳豔
    鴻，沿桃園縣新屋鄉○○○路○ 段速限時速60公里外側車道
    ，由新屋往永安方向直行。同日上午11時30分許，途經桃園
    縣新屋鄉○○○路○段376號前，原應注意汽車行車速度，依
    速限標誌或標線之規定，且依當時天候晴、日間自然光線、
    柏油路面乾燥、無缺陷、無障礙、視距良好，並無不能注意
    情事，竟疏未注意及此，猶為超越前車由曾慶紘駕駛之車牌
    號碼4735-FQ號自用小客車，以時速約100公里之速度超速由
    外側車道疾駛入內側車道，於內側車道超越曾慶紘駕駛前開
    自用小客車後，欲駛回外側車道之際，因車速過快導致車輛
    失控，車身旋即向左傾斜衝入對向車道，致所駕駛之自用小
    客車右前車頭處撞擊由王慧林騎乘，沿該路段由永安往新屋
    方向直行，行經該處車牌號碼MNX-513 號重型機車左側面車
    頭處，致二車均翻覆墜落於經桃園縣新屋鄉○○○路○段376
    號旁農田中，造成王慧林因頸椎、胸椎骨折致中樞休克，於
    送醫途中傷重不治死亡。嗣經曾慶紘報警處理，甲○○於犯
    罪尚未為有偵查犯罪職權之公務員發覺前，向據報前往現場
    處理之警員黃百揆自首為肇事者，並接受裁判。
二、案經王慧林之夫乙○○告訴及臺灣桃園地方法院檢察署檢察
    官據報相驗後自動檢舉偵查起訴。
    理  由
一、按刑事訴訟法第273條之1第1 項規定除被告所犯為死刑、無
    期徒刑、最輕本刑為三年以上有期徒刑之罪、或高等法院管
    轄第一審案件者外，於審判期日前之程序進行中，被告先就
    被訴事實為有罪之陳述時，審判長得告知被告簡式審判程序
    之旨，並聽取當事人、代理人、辯護人及輔佐人之意見後，
    裁定進行簡式審判程序。經查，本件被告甲○○被訴過失致
    死一案，為前開不得進行簡式審判程序以外之案件，且被告
    於原審時就被訴事實為有罪之陳述，原審告知被告簡式審判
    程序之旨，並聽取被告之意見後，爰依刑事訴訟法第273 條
    之1第1項之規定，當庭裁定改依簡式審判程序並由受命法官
    獨任進行審判程序審判之，核無不合。
二、上揭時地，過失駕車肇事之事實，業據上訴人即被告（下稱
    被告）甲○○，先後於警詢、原審及本院審理中坦認：其於
    95年1月1日上午11時30分許，駕駛車牌號碼8939-DZ 號自用
    小客車，沿桃園縣新屋鄉○○○路○ 段，由新屋往永安方向
    直行，於行經該路段376 號前，於超車之際因超速行車車輛
    失控，衝入對向車道撞擊被害人王慧林所騎乘車牌號碼MNX-
    513 號重型機車，致王慧林翻落路旁農田傷重死亡等語在卷
    。核與在場目擊證人曾慶紘於警詢、檢察官訊問時及原審中
    證稱：「我在案發當時，駕車行經事故地點目擊車禍。當時
    我行駛於肇事路段外側車道，時速約在65到70公里之間，突
    然發現在左邊的內側車道有一輛黑色三菱轎車，速度很快的
    超車，超至我前方後失速，右邊2 個輪子已經離開地面，向
    左傾斜衝向對向車道，撞到一輛摩托車，摩托車整個被撞飛
    到田裡，轎車在田裡翻滾了約3、4圈，肇事車輛還撞斷路旁
    的標示。摩托車被肇事黑色轎車撞到田裡的地點，距離離肇
    事地點約30至40公尺。被告超的我車的位置是在直路上，肇
    事車輛一過我的車身就要超車，他是往右過去，要拉回來時
    ，就失速了，並在我正前方翻車。肇事車輛在超我的車的時
    候是很快超過去，我當時時速約60公里左右，以我的時速及
    他瞬間就超越我車情況來判斷，肇事車輛的時速應該有 100
    公里。」等語相符。且查：
(一)就本件車禍事故，車牌號碼8939-DZ號自用小客車與MNX-513
    號重型機車兩車撞擊點，經原審依職權送請內政部警政署刑
    事警察局鑑定結果，認「8939-DZ 自小客車先撞擊死者所騎
    乘MNX-513 號重機車後，再撞斷道路旁『讓』字之指示牌，
    最後翻覆於道路外之田地上，依據此行車動線研判，案發時
    8939-DZ 自小客車跨越中央分隔線後，右前車頭處撞擊行駛
    於對向車道之MNX-513號重機車左側面車頭處，嗣後8939-DZ
    自小客車右前車門門栓處撞斷位於縣道旁『讓』字之指示牌
    ，由於車行作用力方向與車頭方向垂直，造成車輛翻覆於道
    路外之田地上。綜上，依據本案兩肇事車輛行車動線、車損
    情形等研判，兩車撞擊位置應為8939-DZ 號自小客車右前車
    頭撞擊MNX-513 號重機車左側面車頭處成分居大」，有內政
    部警政署刑事警察局96年10月5 日刑鑑字第0960152512號函
    及函附之「支援桃園地方法院勘查被告甲○○過失致死案現
    場勘查報告」附卷可憑，復有警製道路交通事故現場圖、道
    路交通事故調查報告表（一）、（二）、現場暨車損照片22
    張附卷足佐。又被害人王慧林確係因本件車禍，造成頸椎、
    胸椎骨折致中樞休克，於送醫途中傷重不治死亡一節，亦據
    檢察官督同檢驗員李漢宗相驗被害人屍體確認無訛，並製有
    勘驗筆錄、臺灣桃園地方法院檢察署法醫驗斷書、相驗屍體
    證明書及相驗照片可稽，足認被告前揭任意性自白與事實相
    符，洵堪採信。
(二)被告雖於原審一度辯稱：其在案發當天超車之前，車輛時速
    大約60公里，超車時時速一定超過60公里。有超速，但是沒
    有到時速100 公里云云。惟查，被告於案發當時行車速度約
    為時速100 公里一節，業據被告於案發當日警詢中供承在卷
    ，核與證人曾慶紘於原審中所證「我當時時速約60公里左右
    ，以我的時速及他瞬間就超越我車的情況來判斷，肇事車輛
    的時速應該有100 公里」等語一致，是被告於案發當時駕駛
    車牌號碼8939-DZ 自用小客車，於案發路段超越曾慶紘所駕
    駛之車牌號碼4735-FQ號自用小客車時，行車時速以約達100
    公里一節，要堪認定。被告前開所辯，無非卸責之詞，洵無
    足採。按，行車速度，依速限標誌或標線之規定，道路交通
    安全規則第93條第1 項定有明文。經查，本案事故現場桃園
    縣新屋鄉○○○路○段376號速限為60公里，此有道路交通事
    故調查報告表（一）在卷可按，肇事當時天候晴、日間自然
    光線、柏油路面乾燥、無缺陷、無障礙、視距良好，並無不
    能注意之情事，被告竟疏未注意應依速限行車，猶為超越前
    車由曾慶紘駕駛之車牌號碼4735-FQ 號自用小客車，以時速
    約100 公里速度超速行駛於肇事路段，足認被告顯有未依速
    限行車之過失甚明。況本件經送臺灣省桃園縣區車輛行車事
    故鑑定委員會鑑定，亦認被告嚴重超速行駛不當，為肇事原
    因，有該會96年6 月28日桃縣行字第0965201713號函及鑑定
    意見書在卷可憑，堪認被告有過失情節。再者，被告因超速
    行車，車速過快導致車輛失控，衝入對向車道而撞擊被害人
    王慧林所騎乘之車牌號碼MNX-513 號重型機車，致使被害人
    王慧林因頸椎、胸椎骨折致中樞休克，於送醫途中傷重不治
    死亡，被告之過失行為與被害人之死亡結果，顯具相當因果
    關係。
(三)公訴人於原審時，及前開臺灣省桃園縣區車輛行車事故鑑定
    委員會之鑑定報告中，雖均認被告尚違反道路交通安全規則
    第97條第1項第2款：「汽車在未劃設慢車道之雙向二車道行
    駛時，應依下列規定：二、在劃有分向限制線之路段，不得
    駛入來車之車道內」之規定，而有跨越分向線行駛之過失，
    惟本件被告在肇事路段，係因違反行車速限規定，高速行車
    導致車輛失控，斯時該車已非在被告正常駕駛狀態下，被告
    遇此車輛失控之情形，亦無左右或注意車輛行進方向之可能
    ，嗣被告所駕駛車輛於失控後衝入對向車道，其情已非被告
    能力所得控制，自難認被告有何跨越分向線行駛之故意可言
    ，公訴人及前開鑑定意見此部分所認，尚有誤會，附此敘明
    。綜上所述，本件事證明確，被告上開犯行，洵堪認定，自
    應依法論罪科刑。
三、被告行為後，刑法及刑法施行法部分條文業經修正公布，並
    均於95年7月1日施行。修正後刑法第2條第1項之規定，係規
    範行為後法律變更所生新舊法律比較適用之準據法，於修正
    後刑法施行後，應適用修正後刑法第2條第1項規定之「從舊
    從輕」之原則為比較；修正後刑法第2條第1項係採「從舊從
    輕」原則，適用最有利於行為人之法律。既曰法律，自較刑
    之範圍為廣；除法律有特別規定者（如修正後刑法第2條第2
    項非拘束人身自由之保安處分適用裁判時法，修正後刑法施
    行法第9條之3規定之情形），應依其規定；或事關執行之緩
    刑之宣告，或犯罪在刑法修正施行前，自首在刑法施行後之
    自首部分，或程序之規定（程序從新，如刑法第40條沒收宣
    告之程序規定），應適用裁判時之修正後刑法之規定外；依
    修正後刑法第2條第1項比較時，應就「罪、刑」有關之共犯
    、未遂犯、連續犯、牽連犯、結合犯以及累犯加重、自首減
    輕暨其他法定加減原因（如身分加減）與加減例等一切情形
    ，綜其全部之結果而為比較後，予以整體適用，不能割裂而
    分別適用有利益之條文（高法院95年5月23日刑事庭第8次會
    議決議及最高法院24年上字第4634號、24年上字第5292號、
    27年上字第2615號判例）。經查：
  1.修正前刑法第33條第5 款規定「罰金：（銀元）一元以上。
    」，復依罰金罰鍰提高標準條例第1 條前段規定提高為10倍
    ，折算新台幣為30元；修正後刑法第33條第5 款規定「罰金
    ：新臺幣一千元以上，以百元計算之」，現行刑法中，有關
    於罰金刑最低度刑之規定既有修正，自屬法律變更。
  2.被告行為後，刑法第62條關於自首規定，經修正為：「對於
    未發覺之罪自首而受裁判者，得減輕其刑，但有特別規定者
    ，依其規定」，即將自首之法律效果修正為「得減輕其刑」
    ，經比較新舊法，亦以舊法有利被告。經綜合適用修正前、
    後之罪刑相關規定予以比較結果，修正後之規定顯非較修正
    前之規定對被告有利，依現行即修正後刑法第2條第1項前段
    規定，此部分自應整體適用修正前刑法之有關規定。
  3.刑法分則各條文所定之罰金刑，其幣別原為「銀元」，又倘
    非屬72年6 月26日至94年1月7日間新增或修正之條文，所定
    罰金數額並依罰金罰鍰提高標準條例第1 條前段規定提高為
    10倍，惟依95年6 月14日修正公布同年7月1日施行中華民國
    刑法施行法第1條之1：「中華民國九十四年一月七日刑法修
    正施行後，刑法分則編所定罰金之貨幣單位為新臺幣。九十
    四年一月七日刑法修正時，刑法分則編未修正之條文定有罰
    金者，自九十四年一月七日刑法修正施行後，就其所定數額
    提高為三十倍。但七十二年六月二十六日至九十四年一月七
    日新增或修正之條文，就其所定數額提高為三倍」，實質言
    之，罰金刑之輕重並未因幣別及提高倍數所應適用法律更迭
    而有異致，易詞以言，即國家刑罰權之範圍及效果，於修正
    前、後殊無不同，因之，此要非屬修正後刑法第2條第1項所
    稱之「法律變更」，毋須依該條項規定為新、舊法之比較，
    自應循一般法律適用之原則而適用裁判時法。
四、核被告所為，係犯刑法第276條第1項之過失致死罪。被告於
    肇事後於犯罪尚未為有偵查犯罪職權之公務員發覺前，停留
    於肇事現場，並向據報前往現場處理之警員洪百揆自首為肇
    事者，而接受裁判，此據被告於警詢中陳述在卷，並有桃園
    縣政府警察局道路交通事故肇事人自首情形紀錄表在卷可稽
    ，應依修正前刑法第62條前段規定，減輕其刑。原審經審理
    結果，認被告罪證明確，因而適用刑法第276條第1項，修正
    前刑法第62條前段，刑法施行法第1條之1，中華民國九十六
    年罪犯減刑條例第2條第1項第3款、第7條等規定，審酌被告
    駕駛自用小客車，僅因貪圖一時之快即超速行車之嚴重駕駛
    過失行為，罔顧同車乘客及用路人之人身安全，並因之造成
    車輛失控，致本件車禍事故發生，被害人因而傷重不治死亡
    ，其過失行為實為本件車禍之肇事原因，所生危害極鉅，於
    案發後雖多次口頭表示願與被害人家屬和解，惟迄今非但未
    與告訴人即被害人之夫乙○○達成和解，尚且未曾賠償告訴
    人分文之犯後態度等一切情狀，量處被告有期徒刑一年二月
    。另認，中華民國九十六年罪犯減刑條例業於96年7 月16日
    施行，本件被告上開犯行係在96年4 月24日前所為，依中華
    民國九十六年罪犯減刑條例第2條第1項第3款，減其刑期2分
    之1 為有期徒刑七月，以示懲儆。經核其認事用法尚無違誤
    ，量刑亦允當，被告提起上訴，請求輕判，核為無理由，應
    予駁回。惟查，被告未曾因故意犯罪受有期徒刑以上刑宣告
    ，有被告前科表在卷可稽，被告於犯罪後已入伍，本案經多
    年審理後，被告於原審判決後與被害人家屬達成和解，賠償
    一百六十六萬二千元，並給付完畢等節，有和解書在卷可稽
    ，被告受此罪刑宣告，應知警惕，又被告犯罪在新法施行前
    ，新法施行後，緩刑宣告應適用新法第74條規定（最高法院
    九十五年第八次刑事庭會議決議參照），自不生新舊法比較
    之問題，本院因認上開刑之宣告，以暫不執行為當，依修正
    後刑法第74條第1項第1款規定宣告緩刑三年，以勵其自新。
據上論斷，應依刑事訴訟法第368 條，刑法第74條第1項第1款，
判決如主文。
本案經檢察官陳國鳴到庭執行職務。
中    華    民    國    97    年    12    月    24    日
                  刑事第十四庭審判長法  官  陳志洋
                                    法  官  梁耀鑌
                                    法  官  蔡聰明
以上正本證明與原本無異。
不得上訴。
                                    書記官  陳建邦
中    華    民    國    97    年    12    月    24    日
刑法第276條：
因過失致人於死者，處2年以下有期徒刑、拘役或2千元以下罰金
。
從事業務之人，因業務上之過失犯前項之罪者，處5 年以下有期
徒刑或拘役，得併科3千元以下罰金。


司法院資訊處製作；財團法人民間司法改革基金會備份。
